ACORDAO-COMPLETO-2472877

ACÓRDÃO 6574/2021 ATA 12/2021 - PRIMEIRA CÂMARA

VISTOS, relatados e discutidos estes autos de tomada de contas especial que nesta fase cuida de embargos de declaração opostos pelo Sr. Wilson Santarosa em face do Acórdão 4019/2021-TCU-Primeira Câmara que, entre outros, julgou suas contas irregulares e condenou-o solidariamente em débito;
ACORDAM os ministros do Tribunal de Contas da União, reunidos em Sessão de 1ª Câmara, ante as razões expostas pelo relator, em:
9.1. conhecer dos presentes embargos, com fulcro nos arts. 32, inciso II, e 34 da Lei 8.443/1992, c/c art. 287 do Regimento Interno, para, no mérito, rejeitá-los;
9.2. notificar o embargante da presente decisão.

Embargos de declaração opostos pelo Sr. Wilson Santarosa em face do Acórdão 4.019/2021-TCU-1ª Câmara que, entre outros, julgou suas contas irregulares e condenou-o solidariamente em débito.

Primeira Câmara

Petróleo Brasileiro S.A.

3. Recorrente: Wilson Santarosa (XXX.512.148-XX).

13.1. Ministros presentes: Walton Alencar Rodrigues (Presidente), Benjamin Zymler, Vital do Rêgo (Relator) e Jorge Oliveira.
13.2. Ministros-Substitutos presentes: Augusto Sherman Cavalcanti e Weder de Oliveira.

ACORDAO-COMPLETO-2528004

Acórdão 1149/2022 - Primeira Câmara

VITAL DO RÊGO

Ministro Vital do Rêgo.

Trata-se de tomada de contas especial autuada em cumprimento aos subitens 9.2 e 9.3 do Acórdão 4093/2012-TCU-Segunda Câmara, que apreciou representação tratada no TC Processo 008.715/2011-4, com vistas a identificação de responsáveis e quantificação dos danos causados ao erário relativos a execução de contratos de patrocínio celebrados entre a Petrobras e a Organização da Sociedade Civil de Interesse Público (Oscip) denominada Pangea - Centro de Estudos Socioambientais.
Os contratos firmados entre a referida Estatal e a entidade em apreço tinham por objeto a implantação e a consolidação da Rede de Cooperativa de Catadores - Rede Catabahia para comercialização de materiais recicláveis no estado da Bahia, envolvendo dez municípios, no valor total de R$ 7.505.200,00, assim discriminados:
R$ 1.997.200,00, relativamente ao Contrato 6000.0003059.04.2, assinado em 26/6/2004, para implantação de cooperativas em Salvador, Feira de Santana, Jequié, Itapetinga, Itororó e Vitória da Conquista;
R$ 2.640.800,00, concernente ao Contrato 6000.0015123.05.2, assinado em 20/9/2005, para: a) ampliação da Rede Catabahia, por meio da continuidade do processo de incubação das cooperativas elencadas no item "i"; e b) implantação de cooperativas em Alagoinhas, Lauro de Freitas, Ilhéus e Juazeiro (essas duas últimas substituídas, sem aditivo, pelas cooperativas de Entre Rios e Mata de São João) ; e
R$ 2.867.200,00, referente ao Contrato 6000.0026565.06.2, assinado em 27/12/2006, para consolidação da rede das cooperativas instaladas.
No âmbito deste processo, foram identificadas irregularidades relativas à emissão fraudulenta de notas fiscais, simulação de contratos, transferência de recursos para outras contas da entidade ou sacados em espécie, pagamentos por serviços não prestados, pagamento de recursos a prestadores de fachada, dentre outras.
Mediante Acórdão 4019/2021-TCU-Primeira Câmara (peça 273) , o TCU julgou irregulares as contas de Sergio Veiga de Santana (XXX.195.675-XX) , ex-presidente da Pangea, e Wilson Santarosa (XXX.512.148-XX) , ex-gerente executivo de comunicação institucional da Petrobras, condenou-os solidariamente em débito, mas não aplicou qualquer penalidade em razão da ocorrência da prescrição da pretensão punitiva do TCU, nos termos do Acórdão 1441/2016-TCU-Plenário.
Nesta etapa processual, o Sr. Wilson Santarosa opõe embargos de declaração (peça 288) ao Acórdão 4019/2021-TCU-Primeira Câmara, alegando a ocorrência das seguintes omissões no voto condutor da decisão embargada:
não manifestação quanto à ocorrência da excludente de culpabilidade relacionada à inexigibilidade de conduta diversa, na medida em que o responsável, ante a inexistência de determinação para a prestação de contas em sentido estrito, demonstrou ter cumprido com todas as obrigações contratuais, a exemplo das contrapartidas de imagem, seguindo procedimento próprio estabelecido pela Petrobras para a devida prestação de contas, condição que foi devidamente reconhecida pela unidade instrutiva ao sugerir o afastamento da sua responsabilização;
não houve menção ao fato de a unidade instrutiva não ter reconhecido a ocorrência de erro grosseiro na conduta do embargante, o que afastaria sua responsabilização nos termos da LINDB;
Em adição, alega também a ocorrência de contradição presente nos itens 40 e 44 do voto condutor da decisão vergastada, porquanto o Relator, apesar de ter mencionado que a análise empreendida pela unidade técnica constatou que a documentação apresentada pela Pangea em sede de defesa e a título de prestação de contas (peças 91- 237 e 240-253) possuía razoável aptidão para comprovar os gastos realizados no âmbito dos contratos de patrocínio (item 40 do voto) , concluiu que a mesma unidade instrutiva sustentou ter sido suficiente a comprovação da devida exposição da marca da Petrobras nos contratos de patrocínio inquinados (item 44 do voto) .
É o relatório.

Carlos Roberto Siqueira Castro (OAB/DF 20.015), Paulo Haus Martins (OAB/RJ 69.406) e outros.

Não atuou.

TOMADA DE CONTAS ESPECIAL. CONTRATOS DE PATROCÍNIO FIRMADO ENTRE PETROBRAS E A OSCIP PANGEA. IRREGULARIDADES NA EXECUÇÃO CONTRATUAL. CONTAS IRREGULARES. DÉBITO. EMBARGOS DE DECLARAÇÃO. CONHECIMENTO. INXISTÊNCIA DAS OMISSÕES E CONTRADIÇÃO ALEGADAS. REJEIÇÃO. NOTIFICAÇÃO.

TOMADA DE CONTAS ESPECIAL (TCE)

não atuou.

Trata-se de tomada de contas especial autuada em cumprimento aos subitens 9.2 e 9.3 do Acórdão 4093/2012-TCU-Segunda Câmara, que apreciou representação tratada no TC Processo 008.715/2011-4, com vistas a identificação de responsáveis e quantificação dos danos causados ao erário relativos a execução de contratos de patrocínio celebrados entre a Petrobras e a Organização da Sociedade Civil de Interesse Público (Oscip) denominada Pangea - Centro de Estudos Socioambientais.
Os contratos firmados entre a referida Estatal e a entidade em apreço tinham por objeto a implantação e a consolidação da Rede de Cooperativa de Catadores - Rede Catabahia para comercialização de materiais recicláveis no estado da Bahia, envolvendo dez municípios, no valor total de R$ 7.505.200,00.
No âmbito deste processo, foram identificadas irregularidades relativas à emissão fraudulenta de notas fiscais, simulação de contratos, transferência de recursos para outras contas da entidade ou sacados em espécie, pagamentos por serviços não prestados, pagamento de recursos a prestadores de fachada, dentre outras.
Mediante Acórdão 4019/2021-TCU-Primeira Câmara (peça 273) , o TCU julgou irregulares as contas de Sergio Veiga de Santana (050.195.675-15) , ex-presidente da Pangea, e Wilson Santarosa (246.512.148-00) , ex-gerente executivo de comunicação institucional da Petrobras, condenou-os solidariamente em débito, mas não aplicou qualquer penalidade em razão da ocorrência da prescrição da pretensão punitiva do TCU, nos termos do Acórdão 1441/2016-TCU-Plenário.
Nesta etapa processual, o Sr. Wilson Santarosa opõe embargos de declaração (peça 288) em face do Acórdão 4019/2021-TCU-Primeira Câmara, alegando a ocorrência das seguintes omissões no voto condutor da decisão embargada:
não manifestação quanto à ocorrência da excludente de culpabilidade relacionada à inexigibilidade de conduta diversa, na medida em que o responsável, ante a inexistência de determinação para a prestação de contas em sentido estrito, demonstrou ter cumprido com todas as obrigações contratuais, a exemplo das contrapartidas de imagem, seguindo procedimento próprio estabelecido pela Petrobras para a devida prestação de contas, condição que foi devidamente reconhecida pela unidade instrutiva ao sugerir o afastamento da sua responsabilização;
não houve menção ao fato de a unidade instrutiva não ter reconhecido a ocorrência de erro grosseiro na conduta do embargante, o que afastaria sua responsabilização nos termos da LINDB;
Em adição, aduz também a ocorrência de contradição presente nos itens 40 e 44 do voto condutor da decisão vergastada, porquanto este Relator, apesar de ter mencionado que a análise empreendida pela unidade técnica constatou que a documentação apresentada pela Pangea em sede de defesa e a título de prestação de contas (peças 91- 237 e 240-253) possuía razoável aptidão para comprovar os gastos realizados no âmbito dos contratos de patrocínio (item 40 do voto) , concluiu que a mesma unidade instrutiva sustentou ter sido suficiente a comprovação da devida exposição da marca da Petrobras nos contratos de patrocínio inquinados (item 44 do voto) .
Conheço dos presentes embargos por atender aos requisitos de admissibilidade previstos nos arts. 32, inciso II, e 34 da Lei 8.443/1992 para, no mérito, rejeitá-los, pelas razões que passo a expor.
Não se observam as omissões e contradição apontadas no julgado pelo embargante.
A conduta que ensejou a condenação do embargante foi devidamente analisada na decisão combatida, de sorte que restou caracterizado que o responsável, diante das obrigações cujo cumprimento seria dele esperado em razão das cláusulas contratuais estipuladas e da jurisprudência do TCU aplicável, deixou de agir de forma a preservar o Erário, contribuindo de forma decisiva para a ocorrência do prejuízo apurado. 
Reproduzo trechos do voto condutor da decisão embargada que trouxeram essa análise à tona:
27.	Reforça esse entendimento, a constatação de que os próprios contratos assinados previam cláusula que fixava a obrigação de a Petrobras aprovar as prestações de contas parciais, relativas às parcelas de recursos já repassadas, como condição para a liberação das parcelas ainda pendentes de transferência (peça 1, p. 47, do TC Processo 008.715/2011-4) .
28.	Nesses contratos, como bem frisou o ilustre representante do MPTCU em seu parecer regimental à peça 265, foram estipuladas condições que deveriam balizar sua execução pela entidade Pangea, cuja observância deveria ser devidamente fiscalizada pela Petrobras, não cabendo o entendimento, defendido pelos responsáveis, de que seria suficiente demonstrar a contrapartida de divulgação da marca da Estatal.
 (...) 
30.	A despeito de o decreto suso mencionado [Decreto 4.799/2003] ter sido silente quanto à forma de prestar contas para esse tipo de gasto, o entendimento desta Corte, já naquela época, era no sentido de se exigir a prestação de contas, inclusive com a especificação dos critérios que deveriam ser avaliados quanto aos dispêndios realizados pelo patrocinado na execução contratual.
31.	Cito, como exemplo, o Acórdão 1962/2004-TCU-Segunda Câmara, em que foi determinada à Petrobras a inclusão de cláusula, nos contratos de patrocínio, prevendo a comprovação de gastos pelo patrocinado na execução contratual, com vistas a aferir a eficiência e a racionalidade na aplicação desses recursos. 
32.	Outras decisões desta Corte, como os Acórdãos 922/2009, 2.575/2012, 2.594/2013 e 3.440/2014, todos do Plenário, reforçaram a tese de necessidade de apresentação de contas relativas aos contratos de patrocínio firmados por entes públicos. Por oportuno, transcrevo o enunciado elaborado no âmbito da jurisprudência selecionada do TCU, quando da prolação do Acórdão 3440/2014-TCU-Plenário, de relatoria do Ministro Raimundo Carreiro:
É obrigatória a prestação de contas dos recursos transferidos por órgãos ou entidades da Administração Pública a entidades privadas por meio de contratos de patrocínio. Compete ao TCU fiscalizar contratos de patrocínio firmados por empresas estatais.
33.	O Acórdão 2914/2015-TCU-Plenário, mencionado pela defesa do Sr. Wilson Santarosa, não prospera a favor da tese por ele defendida, de que, apenas a partir da referida decisão, poder-se-ia cobrar da Petrobras a obrigação de a estatal exigir a apresentação das contas pelo ente patrocinado. 
34.	Referido acórdão foi prolatado em cumprimento ao subitem 9.2 do Acórdão 2575/2012-TCU-Plenário, cujo subitem 9.4 já determinava à Petrobras a obrigatoriedade de exigir a prestação de contas na hipótese de celebração de contrato de patrocínio com a finalidade de financiar projetos de interesse eminentemente social, como se observa no caso em exame.
35.	De mais a mais, a discussão havida no âmbito do Acórdão 2914/2015-TCU-Plenário não inovou o universo obrigacional da Petrobras no que tange à necessidade de cobrança de apresentação de prestação de contas pelo patrocinado, mas buscou aprofundar a questão relacionada às obrigações acessórias decorrentes da concessão de patrocínios, a exemplo de exigências documentais aplicáveis.
 (...) 
44.	Nesse cenário, a prestação de contas a ser apresentada pela entidade patrocinada deve estar apta a demonstrar o cumprimento dessas obrigações no curso da execução contratual, como aponta a jurisprudência deste Tribunal já mencionada neste voto, o que afasta o argumento da unidade técnica de que seria suficiente demonstrar a devida exposição da marca.
45.	Por esse mesmo motivo, eventual fiscalização da Petrobras executada nos contratos de patrocínio inquinados, com a conclusão pela regularidade acerca do alcance dos objetivos avençados por parte da patrocinada, como alegam os responsáveis, não tem o condão de atestar a regularidade na execução contratual, ante os critérios inadequados, de caráter finalístico, utilizados pela estatal para balizar sua análise.
46.	De igual modo, a inexistência de um modelo pronto e acabado para balizar a forma como as contas deveriam ser apresentadas não autoriza o patrocinado a não cumprir a obrigação de bem demonstrar o emprego da verba pública a ele confiada. 
47.	Mostra-se razoável, ao alcance da compreensão daquele que se utiliza de verba pública, a suposição de que os documentos a instruir a prestação de contas devem ser tais que sua apresentação permita a comprovação de que as despesas foram regularmente executadas, com os recursos oriundos do ajuste a que se referem, com o devido fornecimento do bem ou serviço, pagas a pessoa jurídica cuja existência possa ser comprovada, cumpridas as etapas de execução que lhes são próprias.
Com relação à não menção, no voto, acerca da análise da caracterização de erro grosseiro na conduta do embargante, a afastar a sua responsabilização, nos termos do que registrou a unidade técnica em sua instrução de mérito, com base no art. 28 da LINDB, não há que se falar em omissão.
Nessa senda, rememoro que, para fins de embargos de declaração, a omissão consiste na falta de pronunciamento acerca de algum ponto ou questão suscitado pelas partes, ou sobre o qual o julgador deveria se pronunciar de ofício.
O embargante, quando da apresentação de sua defesa à peça 89 na fase processual anterior, deixou de trazer a lume argumento acerca da inocorrência de erro grosseiro nos termos do art. 28 da LINDB, não cabendo à instância decisória desta Corte proceder à análise exauriente de todas as conclusões trazidas pela unidade técnica e que não tenham relevo para o desfecho do mérito processual.
Nesse sentido, há que se mencionar que a jurisprudência do TCU acerca da aplicação do art. 28 da LINDB aos processos de controle externo, quanto à responsabilização de gestor público, não alcança a condenação em débito, mas apenas a aplicação de penalidade.
Esse entendimento foi sedimentado pelos Acórdão 2391/2018-TCU-Plenário, 11.762/2018-TCU-2ª Câmara e Acórdão 5547/2019-TCU-Primeira Câmara. Referidos julgados reconhecem que, apesar dos novos contornos trazidos ao tema pela LINDB, a responsabilização do gestor público pelo débito apurado continuaria regrada pelo disposto no art. 37, § 6º, da CF/1988, que exige apenas a demonstração de dolo ou de culpa em sentido estrito.
Por fim, inexiste a alegada contradição nos itens 40 e 44 do voto condutor da decisão vergastada. Em defesa desse argumento, necessário trazer à baila o contexto em que tais parágrafos foram redigidos para a exata compreensão de seus significados.
O item 40 do voto apenas enumerou, no essencial, as conclusões da unidade técnica após analisar os argumentos de defesa segundo os quais os objetivos contratuais teriam sido alcançados, conforme se observa a seguir:
40.	Ao analisar tais argumentos, a unidade instrutiva concluiu, no essencial, que: i) a documentação apresentada pela Pangea em sede de defesa e a título de prestação de contas (peças 91-237 e 240-253) possui razoável aptidão para comprovar os gastos realizados no âmbito dos contratos de patrocínio, demonstrando que a maior parte das despesas previstas no Orçamento Físico-Financeiro do Contrato de Patrocínio (peça 20, p. 82-86) foi realizada de forma regular, a exemplo daquelas apontadas no quadro resumo no parágrafo 133 da instrução de mérito (peça 261, p. 30) ; ii) nesse tipo de contrato, existe certa liberalidade do patrocinado na aplicação dos recursos repassados, desde que alcançado o nível de exposição da marca; iii) o TCU não teria detalhado a forma como os gastos deveriam ser comprovados. (grifo não presente no original) .
Já o item 44 do voto traz a conclusão deste Relator apenas quanto à abrangência do que a prestação de contas da Petrobras deveria conter, nos termos da jurisprudência do TCU então vigente, para, ao final, afastar um dos argumentos da unidade técnica (aposto no item 40, "ii", do voto, acima transcrito) de que, dada a liberalidade do patrocinado na aplicação dos recursos repassados, bastaria comprovar o alcance do nível de exposição da marca Petrobras. Eis o teor do referido item 44:
44.	Nesse cenário, a prestação de contas a ser apresentada pela entidade patrocinada deve estar apta a demonstrar o cumprimento dessas obrigações no curso da execução contratual, como aponta a jurisprudência deste Tribunal já mencionada neste voto, o que afasta o argumento da unidade técnica de que seria suficiente demonstrar a devida exposição da marca.
Os argumentos contrários à conclusão da unidade instrutiva acerca da regularidade dos documentos que integram a prestação de contas, ao deduzir que tal documentação possuiria aptidão para comprovar os gastos realizados no âmbito dos contratos de patrocínio (item 40, "i", do voto, acima transcrito) , dada a relevância para o desfecho de mérito, foram devidamente enumerados nos itens 48 a 59 do voto.
Diante do exposto, a decisão recorrida não padece dos vícios apontados, razão pela qual devem os presentes embargos, no mérito, ser rejeitados.
Com essas considerações, VOTO para que o Tribunal aprove a minuta de Acórdão que ora submeto à consideração deste Colegiado.
TCU, Sala das Sessões, em 20 de abril de 2021.
Ministro VITAL DO RÊGO 
Relator